臺灣臺北地方法院民事判決　　　　　　 99年度簡上字第373號
上　訴　人
即被上訴人　葉淑雯
被上訴人
即上訴人　　林潭
被上訴人　　林陳素琴
上列二人共同
訴訟代理人　顏武男律師
上列當事人間請求侵權行為損害賠償事件，上訴人葉淑雯、林
潭對於中華民國99年4月23日臺灣臺北地方法院臺北簡易庭99年
度北簡字第4377號第一審判決提起上訴，本院於100年2月16日言
詞辯論終結，判決如下：
    主      文
上訴均駁回。
第二審訴訟費用由上訴人各自負擔。
    事實及理由
壹、程序部分
一、上訴人即被上訴人葉淑雯經合法通知，未於言詞辯論期日到
    場，核無民事訴訟法第386條所列各款事由，應依上訴人即
    被上訴人林潭、被上訴人林陳素琴之聲請，由其一造辯論
    而為判決。
二、按簡易訴訟程序之第二審為訴之變更、追加，非經他造同意
    ，不得為之，但請求之基礎事實同一者，不在此限，民事訴
    訟法第436條之1第3項準用同法第446條第1項、第463條及第
    255條第1項第2款定有明文。經查，本件上訴人即被上訴人
    葉淑雯原上訴聲明：(一)原判決不利於葉淑雯部分廢棄。(二)上
    開廢棄部分：1.被上訴人林潭應再給付葉淑雯新臺幣（下
    同）60,000元及自起訴狀繕本送達翌日起至清償日止按年息
    5%計算利息。2.被上訴人林陳素琴應再給付葉淑雯45,000元
    ，及自起訴狀繕本送達翌日起至清償日止按年息5%計算之利
    息。嗣於民國99年12月3日準備程序變更聲明為：(一)原判決
    不利於葉淑雯部分廢棄。(二)上開廢棄部分：1.被上訴人林
    潭、林陳素琴應連帶給付葉淑雯100,000元及自起訴狀繕本
    送達翌日起至清償日止按年息5%計算利息。2.被上訴人林
    潭應再給付上訴人10,000元，及自起訴狀繕本送達翌日起至
    清償日止，按年息5%計算之利息。核其變更係本於被上訴人
    林潭、林陳素琴於97年3月3日、97年5月18日及97年7月13
    日對葉淑雯為如附件所示侵權行為，揆諸前開說明，並無不
    合，應予准許，先予敘明。
貳、實體部分
一、上訴人即被上訴人葉淑雯主張略以：
  (一)被上訴人林潭、林陳素琴夫妻係上訴人葉淑雯位於臺北市
    ○○區○○街261巷1號1樓住處之2樓鄰居，因2樓之房屋長
    年失修，致污水屢滲漏至葉淑雯所有同址1樓房屋，葉淑雯
    請求渠等修復遭拒，經葉淑雯提起民事訴訟後，渠等竟對葉
    淑雯懷恨在心，於97年3月3日、97年5月18日及97年7月13日
    對葉淑雯為如附件所示侵權行為。渠等公然出言侮辱葉淑雯
    之行為，造成葉淑雯精神上極大之痛苦，關於97年3月3日之
    侵權行為，上訴人林潭、林陳素琴應連帶給付上訴人葉淑
    雯100,000元及法定遲延利息，關於97年5月18日及97年7月
    13日之侵權行為，上訴人林潭應各給付上訴人葉淑雯５0,
    000元及法定遲延利息。
  (二)被上訴人林潭於97年3月3日、97年5月18日及97年7月13日
    對葉淑雯所為之3次妨害名譽行為，經原審判決林潭應賠
    償90,000元，折算被上訴人林潭於本件所犯1次妨害葉淑
    雯名譽罪，僅賠償30,000元之損害賠償，惟林潭業因數起
    妨害葉淑雯名譽，經民、刑事判決確定，應加重賠償，且較
    他案1次妨害葉淑雯名譽罪賠償40,000元之基準為低，顯不
    符法令及比例原則。另被上訴人林潭迄今仍毫無悔意、不
    知悔改，自應加重其賠償之金額。
  (三)被上訴人林潭及林陳素琴於97年3月3日以附件所示詞語辱
    罵葉淑雯之行為，業經刑事判決認定渠等係共同不法侵害上
    訴人名譽，有犯意聯絡與行為分擔，為共同正犯無疑，故就
    97年3月3日被上訴人林潭及林陳素琴共同侵害葉淑雯名譽
    ，應連帶負賠償責任。
  (四)被上訴人林潭雖失業10餘年，然於另案被上訴人林潭97
    年度財產總額為6,176,249元，坐擁房地2筆及大批銀行存款
    ，而其所提之清寒證明書雖記載長期失業、具慢性病，然並
    未提出任何醫療證明，其上之字跡亦與里長簽名之字跡不同
    ，該證明書顯係林潭自書，此外，兩造間之民、刑訴訟，
    被上訴人林潭、林陳素琴均委任律師為訴訟代理人或辯護
    人，其所支出之律師費粗估高達3、40萬元，林潭顯非清
    寒低收入戶，其執此抗辯原審判決應賠償之精神慰撫金過高
    ，並無理由。
  (五)為此，爰依民法第184條第1項前段、第195條第1項前段及第
    185條規定，請求被上訴人林潭、林陳素琴應賠償精神慰
    撫金，並聲明：1.原判決不利於葉淑雯部分廢棄。2.上開廢
    棄部分：(1)林潭、林陳素琴應連帶給付葉淑雯100, 000元
    及自起訴狀繕本送達翌日起至清償日止按年息5% 計算利息
    。(2)林潭應再給付葉淑雯10,000元，及自起訴狀繕本送達
    翌日起至清償日止，按年息5%計算之利息。另就林潭上訴
    部分，聲明：林潭之上訴駁回。
二、上訴人即被上訴人林潭則以：
  (一)本件刑事判決認定被上訴人林潭於97年3月3日、97年5月
    18日及97年7月13日在臺北市○○區○○街261巷1號1樓後門
    防火巷道，有公然侮辱行為，然該三次行為係上訴人葉淑雯
    提供之錄音帶，無法確切證明上述時間，是否葉淑雯剪接所
    致。且被上訴人林潭於97年6月22日在上開地點公然侮辱
    上訴人業經判罰金3,000元（本院97年度簡字第4581號刑事
    判決），二案地點相同，時間緊接，屬接續犯，前案已判決
    確定執行完畢在案，本案自不得再為處罰。
  (二)另案經上訴人葉淑雯提起民事訴訟，於審酌兩造身分、地位
    、經濟能力、上訴人所受之痛苦程度及其他一切情狀，認定
    上訴人之精神損失以30,000元為相當，本案係相同情形，原
    審竟認定上訴人精神上損失為90,000元，同樣之人、事、地
    ，判決卻不相同，況此前後二案係接續犯，同一案件，原審
    判決顯不符比例原則。
  (三)退步言，被上訴人林潭失業10多年，無收入，所涉刑事案
    件之罰金亦無法一次繳納，而經臺灣臺北地方法院檢察署檢
    察官准予分期繳納，雖被上訴人林潭名下有一不動產，然
    有鉅額貸款，實無價值，原審判決賠償金額確屬過高等語置
    辯，並於原審聲明駁回葉淑雯之訴。經原審判決葉淑雯部分
    勝訴後，林潭不服原判決，提起本件上訴。林潭並於本
    院陳明均援用於原審之主張及陳述。聲明：1.原判決不利林
    潭部分廢棄。2.上開廢棄部分，葉淑雯在第一審之訴駁回
    。另就葉淑雯上訴部分，聲明：葉淑雯之上訴駁回。
三、被上訴人林陳素琴則以：原審認定被上訴人林陳素琴於97年
    3 月3日在臺北市○○區○○街261巷1號1樓後門防火巷所陳
    「撞門」、「他去告我們，我們在這住30年都沒出事，她在
    這住不到一年就在亂，住不到一年都這種樣子，說這樣拉小
    拉鼻」、「我們的地啦，我們在走的，就是我們的地啦，說
    什麼瘋話，你懂不懂」，認定被上訴人林陳素琴有公然侮辱
    之侵權行為，然上揭被上訴人林陳素琴所言，客觀上並無使
    人難受之處，況被上訴人林陳素琴僅係表達自己意見，原審
    判決實有所誤認，並聲明：上訴人葉淑雯之上訴駁回。
四、本件經原審判決被上訴人林潭、林陳素琴應分別賠償9萬
    元、5,000元及自98年12月26日起至清償日止，按年息5%計
    算之利息，而為林潭、林陳素琴及葉淑雯部分敗訴之判決
    ，林潭就其敗訴部分提起上訴，並聲明：(一)原判決不利於
    林潭部分廢棄。(二)上開廢棄部分，上訴人葉淑雯在第一審
    之訴及假執行之聲請均予駁回。上訴人葉淑雯則答辯聲明：
    駁回林潭之上訴。葉淑雯就其敗訴部分亦提起上訴，並聲
    明：(一)原判決不利於葉淑雯部分廢棄。(二)上開廢棄部分，被
    上訴人林潭、林陳素琴應連帶給付上訴人100,000元及自
    起訴狀繕本送達翌日起至清償日止按年息5%計算利息。被上
    訴人林潭應再給付上訴人10,000元，及自起訴狀繕本送達
    翌日起至清償日止，按年息5%計算之利息。被上訴人林潭
    、林陳素琴則答辯聲明：駁回葉淑雯之上訴。
五、得心證之理由：
    上訴人葉淑雯主張被上訴人林潭、林陳素琴於97年3月3日
    、被上訴人林潭於同年5月18日及7月13日，均以如附表所
    示言論台語辱罵上訴人葉淑雯，致其名譽被侵害，使其精神
    上受到極大之痛苦，被上訴人林潭、林陳素琴應賠償其精
    神慰撫金，為林潭及林陳素琴所否認，並以前詞置辯，是
    本件所應審究者為：(一)被上訴人林潭於97年3月3日、同年
    5月18日及7月13日不法侵害葉淑雯之名譽是否為另案97年6
    月22日犯行之接續，而不應處罰？(二)被上訴人林陳素琴於97
    年3月3日之言論是否損及上訴人葉淑雯之名譽權？(三)被上訴
    人林潭及林陳素琴於97年3月3日之行為是否為共同侵權行
    為？且渠等應賠償之精神慰撫金若干始屬適當？茲論述如下
    ：
  (一)林潭於97年3月3日、同年5月18日及7月13日不法侵害葉淑
    雯之名譽是否為另案97年6月22日犯行之接續，而不應處罰
    ？
  1.按所謂接續犯係指數行為於同時同地或密切接近之時地實施
    ，侵害同一之法益，各行為之獨立性極為薄弱，依一般社會
    健全觀念，在時間差距上，難以強行分開，評價上應視為數
    個舉動之接續施行，而合為包括之一行為予以評價。查本件
    被上訴人林潭以其為本案行為與其於97年6月22日對上訴
    人所為公然侮辱犯行屬接續犯，然被上訴人所為本案3次公
    然侮辱原告犯行時間分別為97年3月3日、同年5月18日以及7
    月13日，3次行為時間分別間隔至少1個月，且與上開6月22
    日所為公然侮辱行為時間最短亦間隔半個月以上之久，尚難
    認被上訴人林潭所為附表行為犯行時間有密集之狀態，其
    犯意自屬各別，而非基於同一犯意行為時間密接之接續犯，
    是被上訴人林潭所辯，為無理由，難認可採。
  2.又被上訴人林潭另辯稱上訴人所提出之錄音帶內容，沒有
    確切日期，並無法判斷被上訴人林潭確於97年3月3日、同
    年5月18日及7月13日，有如上訴人所指之各次犯行云云，惟
    被上訴人於如附表編號1、2、3所示之時、地，分別為附表
    編號1、2、3所示言論時，均非僅有被上訴人林潭或林陳
    素琴及上訴人在場而已，仍有訴外人即警員田勛傑、土木公
    會技師巫垂晃、警員鄭志龍分別陪同在場，且於本件刑事案
    件經訴外人田勛傑、巫垂晃、鄭志龍均證稱錄音內容的確係
    其當日在場時與被上訴人、上訴人對話之內容等語，經本院
    調閱上開刑事案卷查明屬實。是上訴人所提出之錄音帶之時
    間及內容堪信為真實，被上訴人林潭此部分所辯，尚有誤
    會，應不足採，附此說明。
  (二)被上訴人林陳素琴於97年3月3日之言論是否損及上訴人葉淑
    雯之名譽權？
    被上訴人林陳素琴雖辯以其所言僅係表達自己意見，然檢視
    被上訴人林陳素琴當日言論「住不到1年就在亂」、「故意
    拉小拉鼻」等用語，均屬台語形容此人不分對錯好以小事找
    麻煩等意，屬貶抑該人品德人格不佳之言詞，且其所出言有
    第三人田勛傑在場得共聞之狀態，縱其所言係其個人意見之
    表達，然已損及上訴人葉淑雯名譽權，以足使上訴人與在場
    共聞之人有難堪與不悅，自屬構成屬侵權行為甚明。
  (三)被上訴人林潭及林陳素琴於97年3月3日之行為是否為共同
    侵權行為？且渠等應賠償之精神慰撫金若干始屬適當？
  1.按數人共同不法侵害他人之權利者，對於被害人所受損害，
    所以應負連帶賠償者，係因數人之行為共同構成違法行為之
    原因或條件，因而發生同一損害，具有行為關連共同性之故
    。民事上之共同侵權行為與刑事上之共同正犯，其構成要件
    雖非全同，共同侵權行為人間在主觀上固不以有犯聯絡為必
    要，惟在客觀上仍須數人之不法行為，均為其所生損害之共
    同原因即所謂行為關連共同，始足成立共同侵權行為。上訴
    人間在主觀上無犯意聯絡，即在客觀上各人之不法行為有先
    後之分，復分別造成被上訴人不同之傷害，能否謂其有行為
    關係共同性，亦待推敲（最高法院84年台上字第658號民事
    判決可資參照）。查本件被上訴人林潭及林陳素琴係偶然
    間於97年3月3日在臺北市○○區○○街261巷1號1樓後門防
    火巷道與上訴人葉淑雯發生爭執而有如附件編號1所示侵權
    行為，尚難認被上訴人林潭及林陳素琴主觀上有何犯意聯
    絡，且被上訴人林潭及林陳素琴之行為有先後之分，復分
    別造成上訴人葉淑雯不同之傷害，能否謂其有行為關係共同
    性，尚非無疑，自不足以成立共同侵權行為，上訴人葉淑雯
    依民法第185條規定請求被上訴人就97年3月3日於上開地點
    各該被上訴人之侵權行為負連帶賠償之責，洵非可採。
  2.次按不法侵害他人之身體、健康、名譽、自由、信用、隱私
    、貞操，或不法侵害其他人格法益而情節重大者，被害人雖
    非財產上之損害，亦得請求賠償相當之金額，民法第195條
    第1項前段定有明文。又慰撫金之多寡，應斟酌雙方之身分
    、地位、資力與加害程度，及其他各種情形核定相當之數額
    ，該金額是否相當，自應依實際加害情形與被害人所受之痛
    苦及雙方之身分、地位、經濟狀況等關係決定之，最高法院
    51年台上字第223號判例意旨參照。被上訴人林潭及林陳
    素琴公然侮辱上訴人葉淑雯之事實，前已詳述，衡諸一般社
    會通念，堪致上訴人在精神、心理上感受難堪，足以貶損上
    訴人之社會評價，而侵害上訴人之名譽。被上訴人係因與上
    訴人間漏水糾紛引發長期不睦等因素出言辱罵上訴人，而上
    訴人葉淑雯為46歲、大學畢業，月薪約5萬餘，被上訴人學
    歷非高、年紀均為60餘歲，無工作收入，然被上訴人林潭
    另有門牌號碼臺北市○○街235巷2弄3號建物不動產財產等
    兩造身份、地位及經濟能力等一切情狀，認為原審分別命被
    上訴人林潭及林陳素琴賠償90,000元及5,000元為適當，
    應予准許。
  3.又上訴人葉淑雯、被上訴人林潭均援引另案本院98年度北
    小字第929號判決，其中葉淑雯主張被上訴人林潭此次妨
    害名譽之侵權行為係屬累犯，且較另案1次妨害名譽之侵權
    行為賠償40,000元之賠償基準為低，顯不符合法令及比例原
    則等語；被上訴人林潭則抗辯此次妨害名譽之行為與該事
    件為同一人、事、地，另案認定上訴人之精神損失以30,000
    元為相當，本案係相同情形，原審竟認定上訴人精神上損失
    為90,000元，不符比例原則等語。惟查：被上訴人林潭於
    97年3月3日、同年5月18日以及7月13日分別為妨害上訴人名
    譽之侵權行為，業已考量被上訴人林潭多次侵權行為，其
    精神慰撫金之數額並無過高或過低情事，併予敘明。
六、綜上所述，被上訴人林潭、林陳素琴確於97年3月3日、同
    年5月18日以及7月13日侵害上訴人葉淑雯之名譽，上訴人葉
    淑雯請求被上訴人林潭、林陳素琴賠償非財產上之損害，
    以90,000元及5,000元為適當，上訴人葉淑雯逾此部分之請
    求，核非正當。從而，上訴人葉淑雯依民法第184條第1項前
    段、第195條第1項前段規定，請求被上訴人林潭、林陳素
    琴分別賠償90,000元、5,000元及各自起訴狀繕本送達翌日
    （即均為98年12月26日）起至清償日止按年息百分之五計算
    之利息，依法有據，為有理由，應予准許，逾此部分之請求
    ，為無理由，應予駁回。林潭應為給付部分，及葉淑雯請
    求不應准許部分，原審為林潭、葉淑雯敗訴之判決，核無
    違誤，林潭、葉淑雯上訴意旨，就此部分仍執陳詞，指摘
    原判決不當，求予廢棄，均無理由，應駁回其上訴。
七、本件事實已臻明確，兩造其餘之攻擊或防禦方法，及未經援
    用之證據，經本院斟酌後，認為與判決基礎之事實並無影響
    ，均不足以影響本裁判之結果，自無庸一一詳予論駁之必要
    ，併此敘明。
八、據上論結，兩造之上訴，均無理由，依民事訴訟法第436條
    之1第3項、第449條第1項、第78條，判決如主文。
中    華    民    國   100    年    2    月    23    日
               民事第五庭    審判長法  官  薛中興
                                   法  官  羅月君
                                   法  官  宣玉華
以上正本係照原本作成。
本判決不得上訴。
中    華    民    國   100    年    2    月    23    日
                                   書記官  謝梅琴
附件：
┌──┬──────────┬────────────────┬────┐
│編號│行為時間、地點      │言詞內容                        │在場證人│
├──┼──────────┼────────────────┼────┤
│ 1  │97年3月3日凌晨12時30│林雙潭：                        │臺北市萬│
│    │分至1時30分許，臺北 │「拜託，恁娘卡好」、「塞恁娘」、│華區西園│
│    │市○○區○○街261巷1│「恁娘老雞巴，恁娘卡好，幹恁娘」│路派出所│
│    │樓後門防火巷道及235 │、「恁娘老雞巴，恁娘卡好，瘋查某│警員田勛│
│    │巷2弄巷道           │，實在不要理她才好，你給恁爸試試│傑      │
│    │                    │看」、「恁娘老雞巴，恁娘卡好，跟│        │
│    │                    │我們拜託水不要來，要吼到讓厝邊隔│        │
│    │                    │壁都知道」、「說我們給她漏水啦，│        │
│    │                    │幹恁娘，老雞巴，妳真的吃恁爸夠夠│        │
│    │                    │」、「恁娘老雞巴」、「恁娘咧，幹│        │
│    │                    │咧」、「我告訴你，你做總統都一樣│        │
│    │                    │」、「恁娘」、「我的懶叫（台語）│        │
│    │                    │，你的牆壁」、「我哩幹你娘咧」、│        │
│    │                    │「偶爾？恁娘雞巴」              │        │
│    │                    ├────────────────┤        │
│    │                    │林陳素琴：                      │        │
│    │                    │「撞門」、「她去告我們，我們在這│        │
│    │                    │住30多年都沒出事，她在這住不到1 │        │
│    │                    │年，就在亂，住不到1年，說這種樣 │        │
│    │                    │子，說這樣拉小拉鼻，凶什麼」、「│        │
│    │                    │故意在拉小拉鼻」、「我們的地啦，│        │
│    │                    │我們在走的，就是我們的地啦，說什│        │
│    │                    │麼瘋話，你懂不懂」              │        │
├──┼──────────┼────────────────┼────┤
│ 2  │97年5月18日上午10時 │林雙潭：                        │土木公會│
│    │起至同時45分許，臺北│「我不讓你進來，出去，我恁娘，幹│技師吳垂│
│    │市○○區○○街235巷 │，你的損害，你出去，我家不讓你進│晃      │
│    │2弄3號1樓門口       │來怎樣，我家不讓你進來不行嗎」、│        │
│    │                    │「恁娘雞巴啦，我恁娘，搞得我很困│        │
│    │                    │擾，不讓你進來，出去，恁娘的」  │        │
├──┼──────────┼────────────────┼────┤
│ 3  │97年7月13日下午2時30│林雙潭：                        │臺北市萬│
│    │分起至同日下午4時許 │「恁娘雞巴，每次水都從這裡出來」│華區西園│
│    │止，臺北市萬華區德昌│、「幹恁娘雞巴」、「我恁娘幹」、│路派出所│
│    │街261巷1號1樓後門防 │「恁娘雞巴，我‧‧呼你巴掌」、「│警員鄭志│
│    │火巷道              │恁娘老雞巴」、「恁娘雞巴，妳家？│龍      │
│    │                    │幹恁娘，妳家」、「塞恁娘咧，老雞│        │
│    │                    │巴，卡好咧」、「我幹恁娘」、「你│        │
│    │                    │家？恁娘咧幹」、「恁娘雞巴」、「│        │
│    │                    │我咧幹恁娘咧雞巴」、「我咧幹恁娘│        │
│    │                    │」、「幹恁娘雞巴‧‧‧出來，幹破│        │
│    │                    │恁娘雞巴」、「恁娘老雞巴」、「幹│        │
│    │                    │破恁娘」、「幹恁娘」、「幹恁娘咧│        │
│    │                    │，塞恁娘，幹恁娘雞巴」、「幹恁娘│        │
│    │                    │」、「恁娘咧老雞巴」、「恁爸要做│        │
│    │                    │路啦，幹恁娘」、「恁娘老雞巴」、│        │
│    │                    │「恁娘咧老雞巴」、「幹恁娘老雞巴│        │
│    │                    │」、「恁娘咧老雞巴」、「幹恁娘咧│        │
│    │                    │幹咧，我幹恁娘咧雞巴，我‧‧‧」│        │
│    │                    │、「恁娘咧雞巴咧」、「恁娘雞巴，│        │
│    │                    │東西圍到整條巷子，恁娘咧幹，越說│        │
│    │                    │越故意，恁娘咧老雞巴，幹破恁娘」│        │
│    │                    │、「你去告啊，越說越故意，幹恁娘│        │
│    │                    │老雞巴，誰的地，恁娘咧雞巴，恁爸│        │
│    │                    │4分之1，你的地 」               │        │
└──┴──────────┴────────────────┴────┘